---
title: "Departamento de Matemática (ICE/UFRRJ)"
subtitle: "Disciplina de Estatística Experimental"
author: |
  | Wagner Tassinari 
  |
date: "2025"
output: 
  rmdformats::robobook:
    highlight: kate
---


```{r setup, include=FALSE}
library(knitr)
library(rmdformats)

## Global options
options(max.print="75")
opts_chunk$set(echo=FALSE,
               cache=TRUE,
               prompt=FALSE,
               tidy=TRUE,
               comment=NA,
               message=FALSE,
               warning=FALSE)
opts_knit$set(width=75)
```

```{r}
## Color Format
colFmt <- function(x,color) {
  
  outputFormat <- knitr::opts_knit$get("rmarkdown.pandoc.to")
  
  if(outputFormat == 'latex') {
    ret <- paste("\\textcolor{",color,"}{",x,"}",sep="")
  } else if(outputFormat == 'html') {
    ret <- paste("<font color='",color,"'>",x,"</font>",sep="")
  } else {
    ret <- x
  }

  return(ret)
}

```

<!-- **[Prof. Antônio Carlos Gonçalves (DEMAT/UFRRJ)]()** -->

<!-- email: [*antoniogon@ufrrj.br*](antoniogon@ufrrj.br) -->

**[Prof. Wagner Tassinari (DEMAT/UFRRJ)](https://institucional.ufrrj.br/ruralpesquisa/wagner-de-souza-tassinari/)**

email: [*tassinari@ufrrj.br*](tassinari@ufrrj.br)


```{r echo=F, fig.align="center", message=FALSE, warning=FALSE, comments=NA, out.width="100%", comment=NA}
library(cowplot)
library(ggplot2)


p1 <- ggdraw() + draw_image('figure/ufrrj.jpeg', scale = 1.5)
p2 <- ggdraw() + draw_image('figure/agronomia.jpg', vjust = 0.5, scale = 0.9)
plot_grid(p1, p2)

```


Esta página representa o repositório do conteúdo das disciplinas de Estatística Experimental - 2025-1 (DEMAT/UFRRJ)

# Informações Gerais

## Objetivo das Disciplinas 

- Introduzir os conceitos de experimentação estatística dando maior ênfase as aplicações nas diversas áreas.

<!-- ## Formato das Disciplinas  -->

<!-- - O curso será composto de atividades **síncronas** (são atividades baseadas em encontros remotos professor-alunos de forma on line) e de atividades **assíncronas** (são atividades que poderam ser feitas pelos alunos sem a presença do professor, por exemplo: Leitura do material bibliográfico, videoaulas, listas de exercícios e etc). As aulas síncronas serão feitas via plataforma *Google Meet* durante o horário original da disciplina. Os dias das aulas síncronas estão indicadas na tabela abaixo contendo o cronograma do curso. O link para o acesso as aulas síncronas, estará disponível no sistema SIGAA/UFRRJ no tópico do primeiro dia de aula. -->

## Sobre o pacote estatístico R 

- Neste curso também está previsto a utilização do **pacote estatístico R** utilizando a interface gráfica do **RStudio**. O pacote estatístico R, que pode ser encontrado no site oficial do projeto CRAN ([link](https://cran.r-project.org/)). O pacote estatístico R é uma linguagem de programação estatística e gráfica direcionada para a manipulação, visualização e análise estatística de dados, que atualmente vem sendo considerada uma das melhores ferramentas para essa finalidade. A linguagem ainda possui como diferencial a facilidade no aprendizado, mesmo para aqueles que nunca tiveram contato anterior com programação. O pacote estatístico R é um *software* livre (*free*) e de código aberto (*open source*) para análise de dados.

\vspace{0.3mm}

- Uma das formas de utilizar a linguagem R é através da interface gráfica **RStudio** ([link](https://rstudio.com/products/rstudio/)), que é uma IDE ou ambiente de desenvolvimento integrado, para o pacote R. Com sua utilização gratuita, o RStudio é uma excelente ferramenta para trabalhar com o R. Essa plataforma é extremamente visual quando comparado com ambientes de outras linguagens e também com o console do R, e muito simples de se utilizar.

<!-- \vspace{0.3mm} -->

<!-- - Uma outra opção para trabalhar com o **pacote estatístico R** é a versão mobile do R: [R Programming Compiler](https://play.google.com/store/apps/details?id=com.krazeapps.rprogrammingcompiler) -->

\vspace{0.3mm}

- Uma outra possibilidade para trabalhar com o **pacote estatístico R** é através do [Google Colab](https://colab.research.google.com/#create=true&language=r), ou Colaboratory é um notebook interativo fornecido pelo Google para escrever e executar Python por meio de um navegador. Embora o Colab seja usado principalmente para codificação em Python, atualmente também podemos usá-lo para compilar o R. Podemos realizar análise de dados, criar modelos, avaliar esses modelos via Colab. O processamento é feito em servidores de propriedade do Google na nuvem. Precisamos apenas de um navegador e uma conexão de internet bastante estável. O Colab é uma ótima ferramenta alternativa para facilitar nosso trabalho, seja como estudante, profissional ou pesquisador. 

<!-- ## Sobre o pacote estatístico BioEstat  -->

<!-- - O [*BioEstat*](https://www.mamiraua.org.br/downloads/programas/) é programa gratuito para estudantes de graduação e pós-graduação, pesquisadores e professores, com 210 aplicativos estatísticos de fácil uso pelos iniciantes, voltados sobretudo para as áreas das ciências biológicas e médicas. ([link](https://www.mamiraua.org.br/downloads/programas/)) -->

<!-- - Este programa contém o Manual (em formato de arquivo "pdf") que orienta o usuário com indicações simples e precisas para cada teste, exemplos práticos, gráficos de uso mais frequente, glossário vinculado à biometria e fórmulas estatísticas referentes aos aplicativos do BioEstat. -->

<!-- - A licença de uso deste programa também é gratuita, sendo permitida a instalação em vários computadores. Para outras informações, envie um e-mail para  [*mamiraua@mamiraua.org.br*](mamiraua@mamiraua.org.br). -->


# Instalando o pacote estatístico R + sua interface gráfica RStudio

- [Video mostrando sites para download do R](https://www.youtube.com/watch?v=waiNuVtj9-U)

\vspace{0.3mm}

- [Vídeo mostrando como instalar Rstudio no Windows](https://www.youtube.com/watch?v=aeK6-kPhofk)

\vspace{0.3mm}

- [Vídeo mostrando como instalar o R + Rstudio no Windows](https://www.youtube.com/watch?v=PWMqxKWHlz4&t=207s)

\vspace{0.3mm}

- [Vídeo mostrando o tutorial sobre compilador do R para celular](https://www.youtube.com/watch?v=plF3TUEw0Lg)

\vspace{0.3mm}

- [Video mostrando utilizar o ambiente Google Colab com o R](https://www.youtube.com/watch?v=WKtcrvd_2-0)



<!-- # Instalando o pacote estatístico BioEstat  -->

<!-- - [Vídeo mostrando como instalar o pacote estatístico BioEstat](https://www.youtube.com/watch?v=VQj4VjDhwIo) -->

<!-- \vspace{0.3mm} -->

<!-- - [Vídeo mostrando o manuseio do pacote estatístico BioEstat](https://www.youtube.com/watch?v=nEuQosAULlU) -->




# Algumas Considerações

<!-- ### IMPORTANTE !!!!!!!!!!!! Informativo quanto aos cuidados no uso e compartilhamento do material oral e digital disponibilizado no curso. Direitos de imagem de discentes e docentes, bem como a lei de direitos autorais: Estão proibidas quaisquer outras formas de utilização, tais como copiar, editar, adicionar, reduzir, exibir, difundir publicamente, transmitir a terceiros, bem como trocar, emprestar ou praticar qualquer ato de comercialização. -->


<!-- *Segundo a deliberação No 289 / 2020 - SAOC (12.28.01.03), que regulamenta as atividades de ensino nesse período em decorrência da pandemia de COVID-19:* -->

<!-- *Art. 30. Para fins de Ensino Remoto, o direito de imagem é protegido em relação à transmissão pública, gravação e compartilhamento das atividades...* -->

<!-- *Art. 31 § 1o - Para as atividades remotas síncronas haverá aferição de assiduidade...* -->


# Programa da Disciplina


- Introdução à Estatística Experimental

- Intervalos de Confiança

- Testes de Hipótese

- Experimentos Inteiramente ao Acaso ou Casualizados (DIC)

- Testes de Diferença entre Médias

- Experimento em Blocos ao Acaso ou Casualizados (DBC)

- Introdução à Regressão Linear Simples



# Avaliação da Disciplina

- P1: 30/04/2025 

\vspace{0.3mm}

- Segunda Chamada (P1): 07/05/2025

\vspace{0.3mm}

- P2: 23/06/2025 

\vspace{0.3mm}

- Segunda Chamada (P2): 30/06/2025

\vspace{0.3mm}

- Optativa: 07/07/2025

\vspace{0.3mm}


- A média final será composta pela nota da primeira e da segunda avaliação.


\vspace{0.3mm}

- OBS2: A nota da prova optativa substituirá a menor nota entre as avaliações P1 e P2, sendo a média recalculada.


# Bibliografias

## **Bibliografia Básica**

- Pimentel Gomes.  **Curso de Estatística Experimental**. EditoraNobel. 2000.

\vspace{0.3mm}

-  Sonia Vieira. **Análise de variância**. Editora Atlas, 2006.

\vspace{0.3mm}

- Ferreira, P. V. **Estatística Experimental Aplicada à Agronomia**.  Editora EDUFAL. 2000.


## **Bibliografia para Revisão**

- Diógenes Ferreira Filho. **Apostila de Estatística Básica**, UFRRJ. 2017. ([link](https://drive.google.com/file/d/1eo4CWWqZzNibXqNK4bfUxZXzqwEgufIl/view?usp=drivesdk))


## **Bibliografia Complementar**

- John Lawson. **Design and Analysis of Experiments with R**. CRC press, 2015.

- Walmes Marques Zeviani. **Manual de Planejamento e Análise de Experimentos com R**. Departamento de Estatística - UFPR. ([link](http://leg.ufpr.br/~walmes/mpaer/index.html))





<!-- # Cronograma do Curso -->


<!-- |   Data    |             Descrição             | Aulas |      |   Data    |                    Descrição                     | Aulas | -->
<!-- | :-------: | :-------------------------------: | :---: | ---- | :-------: | :----------------------------------------------: | :---: | -->
<!-- | **09/02** | `r colFmt("Apresentação da  Disciplina*",'blue')`   |   1   |        | **30/03** |     Análise de Variância (ANOVA)   |  5  | -->
<!-- | **14/02** | `r colFmt("Introdução à Estatística Experimental*",'blue')`         |   2   |      | **04/04** |    Experimentos Inteiramente ao Acaso (DIC)   |   6   | -->
<!-- | **16/02** | `r colFmt("Introdução à Estatística Experimental *",'blue')` |  2 |  | **06/04** |     Testes para Diferenças entre Médias |   6  | -->
<!-- | **21/02** |        Introdução à Estatística Experimental         | 2|            | **11/04** |    Testes para Diferenças entre Médias  |  7  | -->
<!-- | **23/02** | `r colFmt("Introdução à Estatística Experimental*",'blue')`  | 2 |   | **13/04** |   Experimentos em Blocos ao Acaso   |  7   | -->
<!-- | **07/03** |        Intervalos de Confiança         |  3   |                     | **18/04** |  Experimentos em Blocos ao Acaso  |  8   | -->
<!-- | **09/03** |  `r colFmt("Intervalos de Confiança*",'blue')`  |   3   |            | **20/04** | Introdução à Regressão Linear Simples |  8   | -->
<!-- | **14/03** | Testes de Hipótese | 4 |                                             | **25/04** | Introdução à Regressão Linear Simples |     | -->
<!-- | **16/03** | `r colFmt("Testes de Hipótese*",'blue')`| 4 |                        | **27/04** |  `r colFmt("**P2** **",'red')`      |     | -->
<!-- | **21/03** |  `r colFmt("**Revisão** ",'orange')`   |      |                    | **02/05** |  `r colFmt("**Segunda chamada**",'red')`       |     | -->
<!-- | **23/03** | `r colFmt("**P1** **",'red')`  |      |                              | **04/05** |  `r colFmt("**Optativa** **",'red')`     |       | -->
<!-- | **28/03** |       Introdução à Experimentação        |  5     |        |           |       |       | -->


<!-- ###### `r colFmt("  *As aulas síncronas estão escritas na cor azul marcadas com um asterístico.",'blue')` -->

<!-- ###### `r colFmt("  **As avaliações estão escritas na cor vermelha marcadas com dois asterísticos.",'red')` -->

<!-- ###### `r colFmt("  ***Aulas de revisão (aulas facultativas).",'orange')` -->

<!-- ###### `r colFmt("  ****Ponto facultativo.",'green')` -->


# Conteúdo das aulas

<!-- ## Apresentação da disciplina -->

<!-- - Nessa aula será apresentado conteúdo e dinâmica das aulas.  -->

<!-- | Atividade  |       Tipo de Atividade                                       | Links| -->
<!-- | :---------: | ------------------------------------------------------------ | :----: | -->
<!-- | Síncrona | Link para sala de aula remota|  [link]()  | -->


<!-- ## Introdução à Estatística Experimental -->

<!-- - Nessas aulas, serão revisados alguns conceitos da disciplida de estatística básica e também serão introduzidos alguns conceitos a respeito da estatística experimental, será feita uma revisão nos principais modelos de distribuição de probabilidade, será abordado alguns tópicos a respeito de inferência estatística, tais como: estimação pontual e intervalar e testes de hipóteses. -->

<!-- - Todo o conteúdo dessas aulas, serão abordados de forma sincrona e assíncrona (material de leitura e  exercícios).  -->

<!-- ### Aula do dia 14/02/2022 -->

<!-- | Atividade  |       Tipo de Atividade                                       | Links| -->
<!-- | :---------: | ------------------------------------------------------------ | :----: | -->
<!-- | Assíncrona | Material didático para leitura  |  [link](https://drive.google.com/file/d/1Ixp5yrJv_oOiR6Jz1qSS2e9jjNFle-S4/view?usp=sharing)  | -->
<!-- | Síncrona | Exercícios de Revisão|  [link](https://drive.google.com/file/d/1Da5QiGMChzhYnxcZX03fUljxLxfavYqD/view?usp=sharing)  | -->
<!-- | Síncrona | ***Link para sala de aula remota (aula 14/02) |  [link]()  | -->

<!-- ### Aula do dia 16/02/2022 -->

<!-- | Atividade  |       Tipo de Atividade                                       | Links| -->
<!-- | :---------: | ------------------------------------------------------------ | :----: | -->
<!-- | Assíncrona | Tabela da Distribuição Binomial  |  [link](https://drive.google.com/file/d/1BWrbRl6btC_tlmtHL38bBE6kVQOMTk30/view?usp=sharing)  | -->
<!-- | Assíncrona | Tabela da Distribuição Normal  |  [link](https://drive.google.com/file/d/1476g2L2LUcx6rT124C-Wx1hqQg4Bb6yL/view?usp=sharing)  | -->
<!-- | Assíncrona | Tabela da Distribuição t  |  [link](https://drive.google.com/file/d/1af6fb6C-wZVIBAZhUZ347_igvjvSIExs/view?usp=sharing)  | -->
<!-- | Assíncrona | Tabela da Distribuição F  |  [link](https://drive.google.com/file/d/18ohSefWPh0qumBWPGUya0Td5pZSky1Jw/view?usp=sharing)  | -->
<!-- | Assíncrona | Tabelas de Tukey e Dunnet  |  [link](https://drive.google.com/file/d/1mCQet-Ie7nkeag9lCcCyx2T1hLm342QC/view?usp=sharing)  | -->
<!-- | Assíncrona | Outras tabelas  |  [link](https://drive.google.com/file/d/15DvFsi1BCxLF7LDVD-6H0vk7WA51pqvg/view?usp=sharing)  | -->
<!-- | Síncrona | ***Link para sala de aula remota (aula 17/02) |  [link]()  | -->

<!-- ### Aula do dia 21/02/2022 -->

<!-- | Atividade  |       Tipo de Atividade                                       | Links| -->
<!-- | :---------: | ------------------------------------------------------------ | :----: | -->
<!-- | Síncrona | ***Link para sala de aula remota (aula 21/02) |  [meet.google.com/xgd-vmuu-htb](meet.google.com/sgq-ctrc-iii)  | -->

<!-- ### Aula do dia 23/02/2022 -->

<!-- | Atividade  |       Tipo de Atividade                                       | Links| -->
<!-- | :---------: | ------------------------------------------------------------ | :----: | -->
<!-- | Síncrona  | Resolução do exercício da aula do dia 14/02/2022|  [link](Pratica/Exercicio_aula2_script.html)  | -->
<!-- | Síncrona | ***Link para sala de aula remota (aula 23/02) |  [meet.google.com/xgd-vmuu-htb](meet.google.com/omw-knux-hhi)  | -->

<!-- ### Aula do dia 02/03/2022 -->

<!-- | Atividade  |       Tipo de Atividade                                       | Links| -->
<!-- | :---------: | ------------------------------------------------------------ | :----: | -->
<!-- | Síncrona  | app: Probability Distibutions (sugestão)|  -  | -->
<!-- | Síncrona | ***Link para sala de aula remota (aula 02/03) |  [meet.google.com/owp-yskw-bsz](meet.google.com/owp-yskw-bsz)  | -->



<!-- `r colFmt(" ***Importante: Para ter acesso a sala de aula remota, copie e cole o link na barra de endereços do navegador que será utilizado.",'red')` -->


## Introdução à Estatística Experimental

| Conteúdo  |       Tipo de Atividade                                       | Links|
| :---------: | ------------------------------------------------------------ | :----: |
| Aula | Slides da Aula de Apresentação da Disciplina  |  [link](https://drive.google.com/file/d/1ydm-gGHIObZ_PA1b1bN76hMZvS2dfGWW/view?usp=sharing)  |
| Aula | Slides da Aula de Introdução à Estatística Experimental  |  [link](https://drive.google.com/file/d/1R5C60sP8487Zr7b1RZa3-mdafecPgggW/view?usp=sharing)  |
| Lista | Lista de Exercícios de Revisão  |  [link](https://drive.google.com/file/d/1-miOWfNkhyS5nF6jEtghc3YnmjzSfESN/view?usp=sharing)  |
<!-- | Tabela | Tabela da Distribuição F  |  [link](https://drive.google.com/file/d/18ohSefWPh0qumBWPGUya0Td5pZSky1Jw/view?usp=sharing)  | -->
<!-- | Tabela | Tabela da Distribuição t  |  [link](https://drive.google.com/file/d/1af6fb6C-wZVIBAZhUZ347_igvjvSIExs/view?usp=sharing)  | -->

## Intervalos de Confiança

| Conteúdo  |       Tipo de Atividade                                       | Links|
| :---------: | ------------------------------------------------------------ | :----: |
| Aula | Slides da Aula de Intervalos de Confiança  |  [link](https://drive.google.com/file/d/1dkc91QU4RGTe0w0EP1oUIXfvWyZypUqa/view?usp=sharing)  |
| Lista | Lista de Exercícios sobre Intervalos de Confiança  |  [link](https://drive.google.com/file/d/1gECoPBCaH16Wz1ijn-et8srM3LN4rOnx/view?usp=sharing)  |
| Tabela | Tabela da Distribuição Normal  |  [link](https://drive.google.com/file/d/1G0WE3paOXlOhSwoeQEENY58QSY4NNiBB/view?usp=sharing)  |
| Tabela | Tabela da Distribuição t-Student  |  [link](https://drive.google.com/file/d/1F66D17aSaHtU6MqkJNtDVTRUGhCF3CLe/view?usp=sharing)  |

## Testes de Hipótese

| Conteúdo  |       Tipo de Atividade                                       | Links|
| :---------: | ------------------------------------------------------------ | :----: |
| Aula | Slides da Aula de Testes de Hipotese - Parte 1  |  [link](https://drive.google.com/file/d/1tJ-CUPQrJqu8K2uZkBPFP9GN8N1hsbmO/view?usp=sharing)  |
| Lista | Lista de Exercícios sobre Testes de Hipotese - Parte 1  |  [link](https://drive.google.com/file/d/1oRMLbL5ORxxidJeY_95Ee2DLfGnsg_RL/view?usp=sharing)  |
| Aula | Slides da Aula de Testes de Hipotese - Parte 2  |  [link](https://drive.google.com/file/d/1QSo09DRiu5qpZf30Ofpnww5DQS2_lQvR/view?usp=sharing)  |
| Lista | Lista de Exercícios sobre Testes de Hipotese - Parte 2  |  [link](https://drive.google.com/file/d/1DD4OfRzLXnakZYpv8_vyADsN95mtMXs7/view?usp=sharing)  |
| Aula | Slides da Aula de Testes de Hipotese - Parte 3  |  [link](https://drive.google.com/file/d/1GUQ4RCGm548wZ8p2-px1iyhlqD44nLwh/view?usp=sharing)  |
| Lista | Lista de Exercícios sobre Testes de Hipotese - Parte 3  |  [link](https://drive.google.com/file/d/1C5LNg03v3-9OSNxhl3j7eELcZTKyvk0o/view?usp=sharing)  |
| Tabela | Tabela da Distribuição Normal  |  [link](https://drive.google.com/file/d/1G0WE3paOXlOhSwoeQEENY58QSY4NNiBB/view?usp=sharing)  |
| Tabela | Tabela da Distribuição t-Student  |  [link](https://drive.google.com/file/d/1F66D17aSaHtU6MqkJNtDVTRUGhCF3CLe/view?usp=sharing)  |
| Tabela | Tabela da Distribuição Qui-quadrado  |  [link](https://drive.google.com/file/d/1I4uKKselienq2uHrgNi4QamNPu9a0aMN/view?usp=sharing)  |



## Experimentos Inteiramente ao Acaso (DIC)

| Atividade  |       Tipo de Atividade                                       | Links|
| :---------: | ------------------------------------------------------------ | :----: |
| Aula | Slides da Aula de Análise de Variância (ANOVA)  |  [link](https://drive.google.com/file/d/1tlNmnT8jdxCsxx8qhzkdV27lGB9UiSRN/view?usp=sharing)  | -->
| Aula | Slides da Aula sobre Experimentos Inteiramente ao Acaso (DIC)  |  [link](https://drive.google.com/file/d/1ClVghp2fSOuvdd9dvXLAFfovVS6Z5xJj/view?usp=sharing)  |
| Aula | Slides da Aula sobre os Testes para Diferenças entre Médias  |  [link](https://drive.google.com/file/d/19BmivyBQamGHyVvBwt30QlwMzJe0d4HR/view?usp=sharing)  | -->
| Lista | Lista de Exercícios sobre DIC e Testes para Diferenças entre Médias  |  [link](https://drive.google.com/file/d/1CNUOAvum15Y7vo9jS13rJ5slUK9_7Ev2/view?usp=sharing)  |
| Tabela | Tabela da Distribuição F  |  [link](https://drive.google.com/file/d/1RyHcJErRiu4KZucCr8KxdA4mCbsZu-MT/view?usp=sharing)  |
| Tabela | Tabelas de Tukey e Dunnet  |  [link](https://drive.google.com/file/d/1oMN8sNfFaInuMxPNKfyetSh1AwvimkKB/view?usp=sharing)  |
<!-- | Tabela | Tabelas de Duncan  |  [link](https://drive.google.com/file/d/1WtjbK88BRdFS2i2RinSpJeErIH1ajmh_/view?usp=sharing)  | -->



## Experimentos em Blocos ao Acaso (DBC)

| Atividade  |       Tipo de Atividade                                       | Links|
| :---------: | ------------------------------------------------------------ | :----: |
| Aula | Slides da Aula sobre os Experimentos em Blocos ao Acaso (DBC)  |  [link](https://drive.google.com/file/d/15s33lC-wR-2liuel0DML76kVN0jXv02y/view?usp=sharing)  |
| Lista | Lista de Exercícios sobre DBC  |  [link](https://drive.google.com/file/d/1w0R9vMTMnKez8PhATLD5xNxhfvpStGdz/view?usp=sharing)  |
| Tabela | Tabela da Distribuição F  |  [link](https://drive.google.com/file/d/1RyHcJErRiu4KZucCr8KxdA4mCbsZu-MT/view?usp=sharing)  |
| Tabela | Tabelas de Tukey e Dunnet  |  [link](https://drive.google.com/file/d/1oMN8sNfFaInuMxPNKfyetSh1AwvimkKB/view?usp=sharing)  |

## Introdução à Regressão Linear Simples


| Atividade  |       Tipo de Atividade                                       | Links|
| :---------: | ------------------------------------------------------------ | :----: |
| Aula | Slides da Aula sobre Regressão Linear Simples  |  [link](https://drive.google.com/file/d/164AMQhRxXyfNNAtMn65jh45tOaz_hKQa/view?usp=sharing)  |
| Lista | Lista de Exercícios sobre Regressão Linear Simples  |  [link](https://drive.google.com/file/d/1qV5hwK1USGrDI2H-8c07FokqYr_0JT0N/view?usp=sharing)  |
| Tabela | Tabela da Distribuição F  |  [link](https://drive.google.com/file/d/1RyHcJErRiu4KZucCr8KxdA4mCbsZu-MT/view?usp=sharing)  |


## Normas e roteiro para apresentação do trabalho ([link](https://drive.google.com/file/d/1CCXSf5_nB4UFHC96vvJunPNaZ4kKnamo/view?usp=sharing))