---
title: "Departamento de Matemática (ICE/UFRRJ)"
subtitle: "Disciplinas de Estatística Experimental e Bioestatística"
author: |
  | Antônio Carlos Gonçalves
  |
  | Wagner Tassinari 
  |
date: "2022"
output: 
  rmdformats::robobook:
    highlight: kate
---


```{r setup, include=FALSE}
library(knitr)
library(rmdformats)

## Global options
options(max.print="75")
opts_chunk$set(echo=FALSE,
               cache=TRUE,
               prompt=FALSE,
               tidy=TRUE,
               comment=NA,
               message=FALSE,
               warning=FALSE)
opts_knit$set(width=75)
```

```{r}
## Color Format
colFmt <- function(x,color) {
  
  outputFormat <- knitr::opts_knit$get("rmarkdown.pandoc.to")
  
  if(outputFormat == 'latex') {
    ret <- paste("\\textcolor{",color,"}{",x,"}",sep="")
  } else if(outputFormat == 'html') {
    ret <- paste("<font color='",color,"'>",x,"</font>",sep="")
  } else {
    ret <- x
  }

  return(ret)
}

```

**[Prof. Antônio Carlos Gonçalves (DEMAT/UFRRJ)]()**

email: [*antoniogon@ufrrj.br*](antoniogon@ufrrj.br)

**[Prof. Wagner Tassinari (DEMAT/UFRRJ)](https://institucional.ufrrj.br/ruralpesquisa/wagner-de-souza-tassinari/)**

email: [*tassinari@ufrrj.br*](tassinari@ufrrj.br)


```{r echo=F, fig.align="center", message=FALSE, warning=FALSE, comments=NA, out.width="100%", comment=NA}
library(cowplot)
library(ggplot2)

p1 <- ggdraw() + draw_image('figure/ufrrj.jpeg', scale = 1.5)
p2 <- ggdraw() + draw_image('figure/agronomia.jpg', vjust = 0.5, scale = 0.9)

plot_grid(p1, p2)
```


Esta página representa o repositório do conteúdo das disciplinas de Estatística Experimental e Bioestatística - 2022-1 (DEMAT/UFRRJ)

# Informações Gerais

## Objetivo das Disciplinas 

- Introduzir os conceitos básicos de estatística dando maior ênfase às aplicações nas diversas ciências.

## Formato das Disciplinas 

- O curso será composto de atividades **síncronas** (são atividades baseadas em encontros remotos professor-alunos de forma on line) e de atividades **assíncronas** (são atividades que poderam ser feitas pelos alunos sem a presença do professor, por exemplo: Leitura do material bibliográfico, videoaulas, listas de exercícios e etc). As aulas síncronas serão feitas via plataforma *Google Meet* durante o horário original da disciplina. Os dias das aulas síncronas estão indicadas na tabela abaixo contendo o cronograma do curso. O link para o acesso as aulas síncronas, estará disponível no sistema SIGAA/UFRRJ no tópico do primeiro dia de aula.

## Sobre o pacote estatístico R 

- Neste curso também está previsto a utilização do **pacote estatístico R** utilizando a interface gráfica do **RStudio**. O pacote estatístico R, que pode ser encontrado no site oficial do projeto CRAN ([link](https://cran.r-project.org/)). O pacote estatístico R é uma linguagem de programação estatística e gráfica direcionada para a manipulação, visualização e análise estatística de dados, que atualmente vem sendo considerada uma das melhores ferramentas para essa finalidade. A linguagem ainda possui como diferencial a facilidade no aprendizado, mesmo para aqueles que nunca tiveram contato anterior com programação. O pacote estatístico R é um *software* livre (*free*) e de código aberto (*open source*) para análise de dados.

\vspace{0.3mm}

- Uma das formas de utilizar a linguagem R é através da interface gráfica **RStudio** ([link](https://rstudio.com/products/rstudio/)), que é uma IDE ou ambiente de desenvolvimento integrado, para o pacote R. Com sua utilização gratuita, o RStudio é uma excelente ferramenta para trabalhar com o R. Essa plataforma é extremamente visual quando comparado com ambientes de outras linguagens e também com o console do R, e muito simples de se utilizar.

\vspace{0.3mm}

- Uma outra opção para trabalhar com o pacote estatístico R é a versão mobile do R: [R Programming Compiler](https://play.google.com/store/apps/details?id=com.krazeapps.rprogrammingcompiler)

# Algumas Considerações

### IMPORTANTE !!!!!!!!!!!! Informativo quanto aos cuidados no uso e compartilhamento do material oral e digital disponibilizado no curso. Direitos de imagem de discentes e docentes, bem como a lei de direitos autorais: Estão proibidas quaisquer outras formas de utilização, tais como copiar, editar, adicionar, reduzir, exibir, difundir publicamente, transmitir a terceiros, bem como trocar, emprestar ou praticar qualquer ato de comercialização.


*Segundo a deliberação No 289 / 2020 - SAOC (12.28.01.03), que regulamenta as atividades de ensino nesse período em decorrência da pandemia de COVID-19:*

*Art. 30. Para fins de Ensino Remoto, o direito de imagem é protegido em relação à transmissão pública, gravação e compartilhamento das atividades...*

*Art. 31 § 1o - Para as atividades remotas síncronas haverá aferição de assiduidade...*


# Programa das Disciplinas

- Introdução à Inferência Estatística

- Introdução à Estatística Experimental

- Intervalos de Confiança

- Testes de Hipótese

- Experimento Inteiramente ao Acaso

- Experimento em Bloscos ao Acaso

- Associação entre duas Variáveis

- Introdução à Regressão Linear



# Avaliação das Disciplinas

- **P1** – 21/03/2022 

\vspace{0.3mm}

- **P2** – 27/04/2022

\vspace{0.3mm}

- **Segunda Chamada** – 02/05/2022

\vspace{0.3mm}

- **Optativa** – 04/05/2022

\vspace{0.3mm}

- A média final será composta pela nota da primeira e da segunda avaliação.

\vspace{0.3mm}

- OBS1: Será aplicada apenas uma prova de segunda chamada.

\vspace{0.3mm}

- OBS2: A nota da prova optativa substituirá a menor nota entre as avaliações P1 e P2, sendo a média recalculada.


# Bibliografias

## Bibliografia Básica

-  Wilton O. Bussab; Pedro A. Morettin. **Estatística Básica**. Editora Saraiva

\vspace{0.3mm}

-  Sonia Vieira. **Introdução à Bioestatística**. Editora Elsevier


## Bibliografia Sugerida

- [Diógenes Ferreira Filho. **Apostila de Estatística Básica**, UFRRJ. 2017](https://drive.google.com/file/d/1eo4CWWqZzNibXqNK4bfUxZXzqwEgufIl/view?usp=drivesdk)

\vspace{0.3mm}

- [Vu, J; Harrington, D. **Introductory Statistics for the Life and Biomedical Sciences**, 1ª edição. 2020.](https://leanpub.com/biostat)

\vspace{0.3mm}

- [Diez, DM; Barr, C D; Çetinkaya-Rundel M. **OpenIntro Statistics**, 3ª edição. 2015.](https://leanpub.com/openintro-statistics)

# Instalando o pacote estatístico R + sua interface gráfica RStudio

- [Video mostrando sites para download do R](https://www.youtube.com/watch?v=waiNuVtj9-U)

\vspace{0.3mm}

- [Vídeo mostrando como instalar Rstudio no Windows](https://www.youtube.com/watch?v=aeK6-kPhofk)

\vspace{0.3mm}

- [Vídeo mostrando como instalar o R + Rstudio no Windows](https://www.youtube.com/watch?v=PWMqxKWHlz4&t=207s)

\vspace{0.3mm}

- [Vídeo mostrando o tutorial sobre compilador do R para celular](https://www.youtube.com/watch?v=plF3TUEw0Lg)



# Cronograma do Curso


|   Data    |             Descrição             | Aulas |      |   Data    |                    Descrição                     | Aulas |
| :-------: | :-------------------------------: | :---: | ---- | :-------: | :----------------------------------------------: | :---: |
| **07/02** | `r colFmt("Apresentação da  Disciplina*",'blue')`   |   1   |      | **28/03** |     `r colFmt("Experimentos Inteiramente ao Acaso *",'blue')`   |   12  |
| **09/02** |        Introdução à Inferência Estatística         |   2   |      | **30/03** |     Experimentos Inteiramente ao Acaso     |   13   |
| **14/02** | `r colFmt("Introdução à Inferência Estatística*",'blue')`  |  3   |      | **04/04** |     `r colFmt("Experimentos Inteiramente ao Acaso*",'blue')`            |   14  |
| **16/02** |        Introdução à Estatística Experimental         | 4|      | **06/04** |    Experimentos em Blocos ao Acaso  |   15  |
| **21/02** | `r colFmt("Introdução à Estatística Experimental*",'blue')`  | 5 |      | **11/04** |  `r colFmt(" Experimentos em Blocos ao Acaso*",'blue')` |  16   |
| **23/02** |        Intervalos de Confiança         |   6   |      | **13/04** | Experimentos em Blocos ao Acaso  |  17   |
| **07/03** |  `r colFmt("Intervalos de Confiança*",'blue')`  |   7   |      | **18/04** | `r colFmt("Experimentos em Blocos ao Acaso*",'blue')` |  18   |
| **09/03** | Testes de Hipótese | 8 |      | **20/04** | Int. Regressão Linear Simples |  19   |
| **14/03** | `r colFmt("Testes de Hipótese*",'blue')`| 9 |      | **25/04** |       `r colFmt("Int. Regressão Linear Simples*",'blue')`       |  20   |
| **16/03** |      Revisão      |   10   |      | **27/04** |      `r colFmt("**P2** **",'red')`       |     |
| **21/03** | `r colFmt("**P1** **",'red')`  |      |      | **02/05** |       `r colFmt("**Segunda chamada** **",'red')`     |       |
| **23/03** |        Experimentos Inteiramente ao Acaso         |  11     |      | **04/05** |     `r colFmt("**Optativa** **",'red')`   |       |


###### `r colFmt("  *As aulas síncronas estão escritas na cor azul marcadas com um asterístico.",'blue')`

###### `r colFmt("  **As avaliações estão escritas na cor vermelha marcadas com dois asterísticos.",'red')`

<!-- ###### `r colFmt("  ***Aulas de revisão (aulas facultativas).",'orange')` -->

<!-- ###### `r colFmt("  ****Ponto facultativo.",'green')` -->


# Conteúdo das aulas

## **Apresentação da disciplina**

- Nessa aula síncrona será apresentado esse novo formato da disciplina (conteúdo e dinâmica das aulas). 

## **Aula 1:** Introdução à Inferência Estatística

- Nessa aula serão apresentados alguns conceitos fundamentais para se trabalhar com as principais ferramentas da análise estatística, são eles: introdução aos somatórios, cálculo do fatorial e análise combinatória. 

- Todo o conteúdo dessa aula, será abordado de forma assíncrona (videoaulas e lista de exercícios). 

- Para a atividade síncrona, é sugerido que os alunos assistam as videoaulas e tentem fazer os exercícios propostos. 


| Atividades |                Tipo de Atividade                            | Links|
| :---------: | ---------------------------------------------------------- | :---: |
| Assíncrona | Videoaula sobre a Aula 1 - Vídeo 1  |  [link](https://drive.google.com/file/d/1e9khuzCrrjK95u0vi64GNrhrn2q_V1qU/view?usp=drivesdk)  |
| Assíncrona | Videoaula sobre a Aula 1 - Vídeo 2 |  [link](https://drive.google.com/file/d/1gaEOHuBlWcUTjJ3u3rJILr4K99VY9_m5/view?usp=drivesdk)  |
| Assíncrona | Videoaula sobre a Aula 1 - Vídeo 3 | [link](https://drive.google.com/file/d/1uI6AxGQ2-FKWjvJiNO2J4p9bHaM158hU/view?usp=drivesdk)   |
| Assíncrona | Slides sobre a Aula 1 | [link](https://drive.google.com/file/d/1MEKmWA_G1wXg8FG5bgfC92AhIOs4YWIo/view?usp=drivesdk)   |
| Assíncrona | Lista de exercícios sobre a Aula 1 |  [link](https://drive.google.com/file/d/1JY_3_bRzxALrZ5FLSzF0YM0iS72ZKdNJ/view?usp=drivesdk)  |
| Síncrona | Atividades síncronas a respeito da Aula 1 |  [Em breve !!!]()  |
| Síncrona | Script do R a respeito da Aula síncrona 1 |  [link](https://drive.google.com/file/d/1pkc_8I69QBnj6EdF4440k-MLsU2yeQZ7/view?usp=sharing)  |



## **Aulas 2:** Introdução à Estatística Experimental

- Nessas aulas, serão apresentados técnicas de como se apresenta os dados organizados em tabelas e em gráficos.

- Todo o conteúdo dessa aula, será abordado de forma assíncrona (videoaulas e lista de exercícios). 

- Para a atividade síncrona, é sugerido que os alunos assistam as videoaulas e tentem fazer os exercícios propostos.

| Atividade  |       Tipo de Atividade                                       | Links|
| :---------: | ------------------------------------------------------------ | :----: |
|  -          | **Apresentção dos dados em tabelas** |    |
| Assíncrona | Videoaula sobre a Aula 2 - Vídeo 1  |  [link](https://drive.google.com/file/d/12fbuxcy6udHU6wUV_jQ9-EeQxCQ4eyif/view?usp=sharing)  |
| Assíncrona | Videoaula sobre a Aula 2 - Vídeo 2 |  [link](https://drive.google.com/file/d/1HO8xjEB2LMdWA-0uYw_e9tsayDZHtqE2/view?usp=sharing)  |
| Assíncrona | Videoaula sobre a Aula 2 - Vídeo 3 | [link](https://drive.google.com/file/d/1EocPxFLLfQfQISvuP_zcJ-UHVAUQot-W/view?usp=sharing)   |
| Assíncrona | Slides sobre a Aula 2 | [link](https://drive.google.com/file/d/1dmaVVeVi55ivVFhYZRelfRvoiI0PkirK/view?usp=sharing)   |
|  -          | **Apresentção dos dados em gráficos** |    |
| Assíncrona | Videoaula sobre a Aula 3 - Vídeo 1  |  [link](https://drive.google.com/file/d/1FHYc6wYByDdtvL_evH1fZXO1oXdQC8EJ/view?usp=sharing)  |
| Assíncrona | Videoaula sobre a Aula 3 - Vídeo 2 |  [link](https://drive.google.com/file/d/1m8ro_zrRHbP6sxTMchUmaZuakaFGYCB2/view?usp=sharing)  |
| Assíncrona | Slides sobre a Aula 3 | [link](https://drive.google.com/file/d/1Px3KZddnCooUu0VAUcrt9QadgUEdPtR4/view?usp=sharing)   |
|  -          | **-** |    |
| Assíncrona | Lista de exercícios sobre as Aulas 2 e 3 |  [link](https://drive.google.com/file/d/1oFBH01pu3OOznx1cDCWLF2EPGHE4lxKC/view?usp=sharing)  |
| Síncrona | Atividades síncronas a respeito das Aulas 2 e 3 |  [Em breve !!!]()  |
| Síncrona | Script do R a respeito da Aula síncrona 2 e 3 |  [link](https://drive.google.com/file/d/1G63r6G0YPBM_EHkaDKI3E-vIPyeS_4_j/view?usp=sharing)  |